臺北高等行政法院裁定
                                     100年度訴字第1799號
原      告　陳雄萍
          　陳萍
被      告　桃園縣政府
代　表　人　吳志揚（縣長）
被      告　經濟部
代　表　人　施顏祥（部長）
上列當事人間徵收補償事件，原告不服內政部中華民國100 年9
月29日台內訴字第1000188981號（案號：0000000000）訴願決定
，提起行政訴訟。本院裁定如下︰
    主  文
原告之訴及追加之訴均駁回。
訴訟費用由原告負擔。
    理  由
一、本件被告桃園縣政府為辦理「桃園縣中壢市○街溪斷面46-1
    至48河川治理工程」，需取得劃入水道治理計畫線及堤防預
    定線範圍內土地，於民國99年11月1 日以府水河字第099043
    2680號函核定老街溪治理基本計畫（第1 次修正），並函請
    經濟部水利署辦理水道治理計畫線及堤防預定線（用地範圍
    ）核定公告事宜，案經被告經濟部99年12月9 日經授水字第
    09920214681 號公告在案。原告等所有坐落桃園縣中壢市○
    ○○段○○○段82-83 及82-84 地號土地（下稱系爭土地）
    位於上開用地範圍內。被告桃園縣政府於100 年7 月14日於
    桃園縣中壢市公所召開用地取得協議會，並以100 年7 月20
    日府水河字第1000284797號函附上開會議紀錄通知土地所有
    權人。原告等以100 年7 月28日、100 年8 月1 日訴願書表
    示不同意徵收，不同意依公告地價或市價加4 成徵收，請撤
    銷徵收，並恢復土地原有用途。被告桃園縣政府以100 年8
    月3 日府水河字第1000304784號函復原告等，本案尚在申請
    徵收之前置作業，尚無直接發生法律效果之行政處分。原告
    等不服被告桃園縣政府100 年7 月20日府水河字第10002847
    97號、100 年8 月3 日府水河字第1000304784號函，提起訴
    願，經遭決定訴願不受理，遂向本院提起行政訴訟，並聲明
    求為判決：「一、訴願決定及被告桃園縣政府100 年7 月20
    日府水河字第1000284797號、100 年8 月3 日府水河字第10
    00304784號處分均撤銷。二、被告桃園縣政府就系爭土地徵
    收應依眷村改建方式，聘請建築師重新設計，再作成原地重
    建，或附近另行購地重建，或提供其他原告等可接受之公有
    地重建，並負擔重建期間安置之行政處分。三、被告桃園縣
    政府就系爭土地徵收，對要徵收之土地部分，應再作成購買
    光輝街93號附近私有空地或以原告等可接受之公有建地與原
    告等交換之行政處分。四、被告桃園縣政府就系爭土地徵收
    ，應再作成就原告等交換後土地建屋不足部分，准予原告等
    以被告桃園縣政府之徵收價，即每平方公尺新臺幣（下同）
    500 元，購買公有建地之行政處分。五、被告桃園縣政府就
    系爭土地徵收，應再作成支付原告等受益費之行政處分。六
    、被告桃園縣政府於訴訟期間，應停止對原告等執行土地徵
    收。七、本訴訟之效力，應及於本處分後，被告桃園縣政府
    重複原程序所為之相同或類似行政處分。八、訴訟費用由被
    告桃園縣政府負擔。」嗣原告等於起訴狀送達被告桃園縣政
    府後之100 年12月8 日提出追加狀，追加經濟部為被告，並
    追加訴之聲明：「一、撤銷被告桃園縣政府100 年10月24日
    府水河字第1000430409號送達之100 年10月19日興辦『桃園
    縣中壢市○街斷面46-1至48河川治理工程』用地取得會議中
    『協議價購不成立，即辦理強制徵收』之處分。二、撤銷被
    告經濟部99年12月9 日經授水字第09920214681 號公告。」
二、關於原告等起訴狀訴之聲明：「六、被告桃園縣政府於訴訟
    期間，應停止對原告執行土地徵收。」部分，業經本院另案
    編為100 年度停字第88號審理，並於100 年11月25日以100
    年度停字第88號裁定駁回其聲請在案，合先說明。
三、按行政訴訟法第24條、第111 條第1 項、第3 項及第4 項分
    別規定：「經訴願程序之行政訴訟，其被告為下列機關：一
    、駁回訴願時之原處分機關。二、撤銷或變更原處分時，為
    撤銷或變更之機關。」「（第1 項）訴狀送達後，原告不得
    將原訴變更或追加他訴。但經被告同意或行政法院認為適當
    者，不在此限。……（第3 項）有下列情形之一者，訴之變
    更或追加，應予准許：一、訴訟標的對於數人必須合一確定
    者，追加其原非當事人之人為當事人。二、訴訟標的之請求
    雖有變更，但其請求之基礎不變者。三、因情事變更而以他
    項聲明代最初之聲明。四、應提起確認訴訟，誤為提起撤銷
    訴訟者。五、依第197 條或其他法律之規定，應許為訴之變
    更或追加者。（第4 項）前3 項規定，於變更或追加之新訴
    為撤銷訴訟而未經訴願程序者不適用之。」足見追加之新訴
    為撤銷訴訟而未經訴願程序者，因欠缺實體判決要件，本不
    適於利用原訴之程序審理之，故無論被告同意與否，均不許
    追加之。本件原告等於訴狀送達後，於100 年12月8 日追加
    經濟部為被告，並追加訴之聲明：「一、撤銷被告桃園縣政
    府100 年10月24日府水河字第1000430409號送達之100 年10
    月19日興辦『桃園縣中壢市○街斷面46-1至48河川治理工程
    』用地取得會議中『協議價購不成立，即辦理強制徵收』之
    處分。二、撤銷被告經濟部99年12月9 日經授水字第099202
    14681 號公告。」核經濟部並非原告等起訴時所不服內政部
    100 年9 月29日台內訴字第1000188981號訴願決定不受理之
    原處分機關，且原告等上開追加聲明，係追加撤銷訴訟至明
    ，惟原告等就該追加撤銷訴訟，或未經訴願程序（非內政部
    100 年9 月29日台內訴字第1000188981號訴願決定範圍），
    或目前由行政院審理訴願中，被告經濟部不同意其追加（見
    被告經濟部100 年12月19日經授水字第10000174700 號函說
    明二），且本院亦認本件訴之追加尚無行政訴訟法第111 條
    第3 項應予准許之情形，並其訴之追加為不適當。是依上開
    規定及說明，本件追加之訴，難認合法，應予駁回。
四、關於原告等起訴狀訴之聲明：「一、訴願決定及被告桃園縣
    政府100 年7 月20日府水河字第1000284797號、100 年8 月
    3 日府水河字第1000304784號處分均撤銷。」部分：
  (一)按「人民因中央或地方機關之違法行政處分，認為損害其權
    利或法律上之利益，經依訴願法提起訴願而不服其決定，或
    提起訴願逾3 個月不為決定，或延長訴願決定期間逾2 個月
    不為決定者，得向行政法院提起撤銷訴訟。」行政訴訟法第
    4 條第1 項定有明文。而此所謂行政處分，依訴願法第3 條
    第1 項及行政程序法第92條第1 項規定，係指中央或地方行
    政機關就公法上具體事件所為之決定或其他公權力措施而對
    外直接發生法律效果之單方行政行為而言。次按「官署所為
    單純的事實敘述或理由說明，並非對人民之請求有所准駁，
    既不因該項敘述或說明而生法律上之效果，非訴願法上之行
    政處分，人民對之提起訴願，自非法之所許。」改制前行政
    法院62年裁字第41號著有判例。
  (二)查原告等據以提起訴願及行政訴訟之被告桃園縣政府100 年
    7 月20日府水河字第1000284797號函，乃被告桃園縣政府將
    「桃園縣中壢市○街溪斷面46-1至48河川治理工程」用地取
    得協議會議紀錄，檢送予包括原告等在內之土地及建築改良
    物所有權人，核屬觀念通知，並非行政處分。另原告等據以
    提起訴願及行政訴訟之被告桃園縣政府100 年8 月3 日府水
    河字第1000304784號函，則為被告桃園縣政府就原告等100
    年7 月28日及同年8 月1 日訴願書內容（原告等表示不同意
    徵收，不同意依公告地價或市價加4 成徵收，請撤銷徵收，
    並恢復土地原有用途等），函復原告等略以：「……本案尚
    在申請徵收之前置作業，尚無直接發生法律效果之行政處分
    ……」等語，核係被告桃園縣政府就本件尚在進行徵收前置
    程序之協議價購程序等事項為單純之事實敘述與理由說明。
    是被告桃園縣政府上開2 函，均非屬對原告等之請求為准駁
    而對外直接發生法律效果之單方行政行為，自非行政處分。
    從而，內政部以該2 函非屬行政處分，不受理原告等之訴願
    ，即無不合。原告等復對之提起行政訴訟，顯非合法，應予
    駁回。
五、關於原告等起訴狀訴之聲明：「二、被告桃園縣政府就系爭
    土地徵收應依眷村改建方式，聘請建築師重新設計，再作成
    原地重建，或附近另行購地重建，或提供其他原告等可接受
    之公有地重建，並負擔重建期間安置之行政處分。三、被告
    桃園縣政府就系爭土地徵收，對要徵收之土地部分，應再作
    成購買光輝街93號附近私有空地或以原告等可接受之公有建
    地與原告等交換之行政處分。四、被告桃園縣政府就系爭土
    地徵收，應再作成就原告等交換後土地建屋不足部分，准予
    原告等以被告桃園縣政府之徵收價，即每平方公尺500 元，
    購買公有建地之行政處分。五、被告桃園縣政府就系爭土地
    徵收，應再作成支付原告等受益費之行政處分。」部分：
  (一)按人民因中央或地方機關對其依法申請之案件，於法令所定
    期間內應作為而不作為，或予以駁回，認為其權利或法律上
    利益受違法損害者，經依訴願程序後，固得依行政訴訟法第
    5 條之規定，向高等行政法院提起課予義務訴訟。惟此課予
    義務訴訟之提起，須有機關對人民依法申請之案件應作為而
    不作為或予以駁回，且須經訴願程序為前提，茍未有機關對
    人民依法申請之案件應作為而不作為或予以駁回，或未有經
    訴願程序，即逕行提起行政訴訟，核屬同法第107 條第1 項
    第10款之起訴不備其他要件，且此項欠缺無法命補正，依該
    法條第1 項前段規定，即應以裁定駁回之。
  (二)查本件原告等100 年7 月28日及同年8 月1 日訴願書內容，
    係表明不同意徵收，不同意依公告地價或市價加4 成徵收，
    請撤銷徵收，並恢復土地原有用途等，經被告桃園縣政府以
    100 年8 月3 日府水河字第1000304784號函復略謂：「……
    本案尚在申請徵收之前置作業，尚無直接發生法律效果之行
    政處分……」等語。而原告等上開訴之聲明二、三、四、五
    之請求事項，未據原告等向被告桃園縣政府為請求，亦未經
    被告桃園縣政府為任何行政處分。況徵收土地之核准機關為
    內政部（土地徵收條例第2 條及第14條之規定參照），被告
    桃園縣政府對於系爭土地並無作成徵收處分之權限，原告等
    尤無申請被告桃園縣政府作成如其訴之聲明二、三、四、五
    之處分內容，揆諸前揭規定及說明，本件原告提起上開課予
    義務訴訟，核屬起訴不備其他要件，且此項欠缺無從命補正
    ，自應予以駁回。
六、關於原告等起訴狀訴之聲明：「七、本訴訟之效力，應及於
    本處分後，被告重複原程序所為之相同或類似行政處分。」
    部分：
  (一)查原告等上開訴之聲明，並未據原告等表明係提起何種類之
    訴訟。
  (二)又「訴願法所謂行政處分，係指官署對人民所為之單方行政
    行為，而發生具體的法律效果，且以該項處分損害其現實之
    權利或利益者為限。若恐將來有損害之發生而預行請求行政
    救濟，則非法之所許。」改制前行政法院59年判字第211 號
    著有判例（51年判字第106 號、48年判字第96號及31年判字
    第45號判例亦同斯旨）。查如前述，本件原告等100 年7 月
    28日及同年8 月1 日訴願書內容，係表明不同意徵收，不同
    意依公告地價或市價加4 成徵收，請撤銷徵收，並恢復土地
    原有用途等，經被告桃園縣政府以100 年8 月3 日府水河字
    第1000304784號函復略謂：「……本案尚在申請徵收之前置
    作業，尚無直接發生法律效果之行政處分……」等語，該函
    顯不發生具體的法律效果，不能謂為行政處分。縱如原告等
    上開聲明之主張，亦係預慮將來可能之損害，而非原告等之
    權利或法律上利益已受損害之情形，原告等自不得預行請求
    行政救濟，依前開判例意旨，其提起之上開訴訟，並不合法
    ，亦應予駁回。
七、綜上所述，本件原告等之起訴及追加之訴既均不合法，則其
    實體上之主張及陳述，自無庸予以審酌，併此敘明。
八、依行政訴訟法第107 條第1 項第10款、第104 條，民事訴訟
    法第95條、第78條、第85條第1項前段，裁定如主文。
中　　華　　民　　國　　100　 年　　12　　月　　26　　日
　　　　　　　臺北高等行政法院第二庭
                              審判長法  官　黃本仁
                                    法  官　林妙黛
                                    法  官　曹瑞卿
上為正本係照原本作成。
如不服本裁定，應於送達後10日內向本院提出抗告狀（須按他造
人數附繕本）。
中　　華　　民　　國　　100　 年　　12　　月　　26　　日
            　　 　　      　　　 　書記官  黃玉鈴